臺灣高等法院臺南分院民事判決　　95年度重上更(一)字第27號
上　訴　人　華一冷凍機械股份有限公司
法定代理人　乙○○
訴訟代理人　施煜培　律師
　　　　　　施承典　律師
被 上 訴人　甲○○
訴訟代理人　林金宗　律師
上列當事人間請求返還票據等事件，上訴人對於中華民國93年3
月18日臺灣臺南地方法院第一審判決（91年度重訴字第663號）
提起上訴，經判決後由最高法院第一次發回更審，本院於96年6
月26日言詞辯論終結，判決如下：
    主    文
原判決廢棄。
確認兩造間如附表(一)所示票據債權不存在。
被上訴人應將附表(一)所示票據返還上訴人。
第一、二審及發回前第三審（除確定部分外）訴訟費用由被上訴
人負擔。
    事    實
甲、上訴人方面：
一、聲明：如主文所示。
二、陳述：除與原判決及發回前本院前審判決記載相同者，予以
    引用外，補稱略以：
  (一)本件原為被上訴人之一丙○○，已無條件拋棄對於上訴人附
    表(二)所示票據債權及其原因關係所生之債權，共新台幣（下
    同）46,058,556元，並將該票據返還上訴人，有附呈之和解
    書可據，爰撤回對丙○○部分之起訴。
  (二)上訴人前負責人郭朝榮於民國（下同）84年以前即因公司急
    需週轉而常向被上訴人高利貸款，有發回前鈞院向銀行函查
    兌現支票可據，及附呈鈞院88年度上訴字第257號判決書影
    本可據。而本件上訴人或第三人支票為84年以後上訴人急需
    週轉而向被上訴人高利週轉者。而社會上以支票（不管是本
    人或第三人支票）高利借款者，貸與人均先扣取第一個月之
    高利再給與餘款，此為眾所皆知之事。故上訴人實際上借得
    之現款共僅有300萬元。上訴人起訴狀雖記載「以附表(一)所
    示支票向被上訴人甲○○告貸重利現金」，但並非言明借貸
    同票面現款，不能以正常如銀行之借貸，利息均到期始付來
    看待。因一般民間高利貸均先扣取高利再付餘額，故上訴人
    僅承認共借到300萬元，被上訴人若主張上訴人有借到同票
    面額之現款，則基於借貸之要物性，被上訴人應舉證證明。
  (三)因上訴人不堪利息拖累週轉不靈，致遭停業，嗣於86年3月1
    3日被上訴人因覬覦上訴人公司之實力，遂與上訴人達成協
    議，約定被上訴人甲○○提供坐落台南縣佳里鎮民安里同安
    寮80之17號廠房土地，另丙○○出資400萬元，由上訴人將
    原經營之8,000萬元資產中之一半價值機器、設備及人員與
    半成品及原物料搬到新廠址，另成立麒翔冷凍機械有限公司
   （下稱麒翔公司）合夥營運，兼以抵償債務。但被上訴人與
    丙○○應分別將附表(一)(二)所示票據返還上訴人。詎上訴人將
    部分設備遷移至被上訴人指定地點時，被上訴人與丙○○竟
    拒將如附表(一)(二)所示票據返還上訴人，上訴人不得已即表示
    終止上開協議。惟上訴人之全部機器設備及半成品、原物料
    竟均為被上訴人乘上訴人前負責人外出時遭強行搬走，由被
    上訴人及丙○○二人獨占成立麒翔公司，並於88年8月11日
    將整廠設備以六千餘萬元出售與大瀛工業股份有限公司（下
    稱大瀛公司）。並唆使討債公司執本件支票向上訴人及郭朝
    榮催討，為此提起本件訴訟。
  (四)最高法院發回意旨以「被上訴人已自承上訴人曾以部分機器
    搬至甲○○廠房屬實（見一審卷第146頁）。而上訴人主張
    刑案偵查中，檢察官有前往被上訴人之麒翔公司，將現場自
    伊公司搬運而來之機材錄影存證，並命被上訴人當場指證云
    云（見原審卷(二)第192頁），倘非虛妄，麒翔公司出售大瀛
    公司之機器設備中，有否搬自上訴人之機材，並非不能調查
    。乃原審未遑詳查，遽以上訴人無法證明麒翔公司與大瀛公
    司所立協議書中所載資產係取自其公司之機器設備，認其所
    為以被上訴人出售機器所獲不當利得抵償系爭借款債務之主
    張，為不可採，尚有疏略。」等語。查本件被上訴人自承86
    年3月12日兩造達成協議，約定丙○○出資400萬元，甲○○
    提供坐落台南縣佳里鎮民安里同安寮80之17號廠房土地，由
    上訴人將機器及人員，全部搬到新廠址，另成立麒翔公司營
    運，兼以抵償積欠債務。並自承有將機械搬至甲○○廠房。
    嗣於88年8月11日以甲○○為法定代理人之麒翔公司將全部
    動產以6,000萬元出售與訴外人大瀛公司（見原審卷第27頁
    ，被上訴人承認之協議書）。而上訴人於發回前主張「上訴
    人本欲以被上訴人合作經營為條件，惟雙方合作乃係以：(1)
    上訴人提供經營所需機材；(2)被上訴人將系爭支票返還，為
    合作成立之停止條件。則本件合作經營自始之成立條件，即
    因被上訴人拒絕返還支票而不成就」（見發回前鈞院卷(二)第
    193頁）。被上訴人亦主張「沒合夥也沒有合資成立麒翔公
    司」（見發回前鈞院卷(一)第35頁）。而事實上上訴人甚至郭
    朝榮、乙○○均非麒翔公司之股東，故被上訴人取走上訴人
    機械等動產已使上訴人發生損害，實為不爭之事實。因此上
    訴人若有積欠被上訴人債務，自可主張以不當得利債權抵償
    。至於上訴人損害數目，原可鑑定，然已因可歸責於被上訴
    人之事由而無法鑑定。故依最高法院18年上字第2746號判例
    「…如實際確已有受損害，而其數額不能為確切之證明者，
    法院自可依其調查所得，斟酌情形為之判斷。」意旨，被上
    訴人若不能證明其88年8月11日出售與大瀛公司之麒翔公司
    動產，有非搬自上訴人處所者，則在舉證責任分配原則之合
    理推理下，應認出售大瀛公司之價額6,000萬元，再加二年
    折舊共8,000萬元，為上訴人損害之數目。
  (五)上訴人乃執系爭支票向被上訴人等高利借貸，取得先扣第一
    個月高利之餘款，而據最高法院91年台簡抗字第49號判例所
    示，高利及滾入原本之高利應認無請求權。再加若前述被上
    訴人搬走上訴人機械等動產已使上訴人發生損害，上訴人可
    以依不當得利請求權抵償所欠債務。則上訴人依民法第308
    條第1項規定，自得請求債權人返還債權憑據，即本案系爭
    支票。
  (六)被上訴人據鈞院87年度上易字第1298號判決理由中之一段「
    被告郭朝榮乃於86年3月14日晚上及15日上午兩度聯絡自訴
    人立捷公司負責人陳昭明，約其於臺南縣白河鎮晤面，通知
    陳昭明前往華一公司搬回立捷公司已交貨品，免遭甲○○等
    人搬走」，以佐證「物品既非原狀，被上訴人所搬走者價值
    若干，上訴人仍須負舉證之責」。惟查被上訴人又如其95年
    12月19日答辯狀主張「上訴人在台灣台南地方法院檢察署（
    以下簡稱臺南地檢署）95年度調偵續字第8號案中，於95年1
    2月15日訊問筆錄自陳搬給被上訴人之機器價值600萬元」之
    斷章取義。（因600萬元是第一趟所搬走物品價值，後來又
    搬了五、六趟）。據該判決第六頁立捷公司代表人陳昭明指
    稱：「伊於86年3月15日接到郭朝榮電話，通知到華一冷凍
    公司搬貨抵償，翌日（16日）即到華一公司查看，發現工廠
    內所有成品、半成品、生財設備、機械均已被搬空」等語，
    可見立捷公司並沒有先搬走成品。被上訴人斷章取義主張被
    上訴人搬走物品已非原物，實不足採。
  (七)總之，本件起訴狀所載並非即自認借到同票面額之款項，依
    借貸之要物性，除上訴人自承有拿到300萬元現款外，被上
    訴人須負「有交付借款」之舉證義務。而被上訴人有搬空上
    訴人工廠內之設備等物件到甲○○廠房之事，不僅刑事案件
   （台南地檢署86年度偵字第10609號起訴書及鈞院88年度上訴
    第257號判決）判認確定，並為被上訴人發回前鈞院所承認
    ，該物品嗣經出售大瀛公司得款6,000萬元（整廠出售事又
    為被上訴人所承認）。則上訴人受有損害，被上訴人有不當
    得利，實已明確。而上訴人受損數目，由上訴人物品全被搬
    到麒翔公司，不久又出售大瀛公司得款6,000萬元，該物品
    因被上訴人出售原因已不能鑑定，故除非被上訴人能證明出
    售者有其自己之東西，否則在合理推論下，應可酌定其出售
    者，即為上訴人被搬之物，其價金即為上訴人所損之數目。
    如此自可以不當得利主張抵銷欠債，而請求返還債權憑據之
    本件支票。
三、證據：除援用原審及發回前本院前審提出者外，補提：上訴
    人被搬走機器明細、台南地檢署95年度偵續字第8號偵察筆
    錄、和解書、本院88年度上訴字第257號刑事判決、台南地
    檢署86年度偵字第10609號起訴書（均影本）等件為證。
乙、被上訴人方面：
一、聲明：
  (一)上訴駁回。
  (二)訴訟費用由上訴人負擔。
二、陳述：除與原判決及發回前本院前審判決記載相同者，予以
    引用外，補稱略以：
  (一)上訴人就返還票據之請求權基礎無法完整說明。蓋上訴人主
    張附表所示之票據為其所有。然查，上訴人起訴狀中附表(一)
    甲○○部分所示68張支票僅有編號12、20、23、24、25、27
    、29、30、33、34、40、41、49、50、53、54、58、59、61
    、62、64、65等22張為上訴人所開立，其餘46張，上訴人均
    非發票人，上訴人訴請返還此46張支票之請求權依據何在？
    上訴人並未完整說明。雖上訴人主張提供票據係為權利質權
    之設定。惟按「因清償債務而對於債權人負擔新債務者，除
    當事人另有意思表示外，若新債務不履行時，其舊債務仍不
    消滅。」民法第320條定有明文。本件就系爭票據，被上訴
    人認定為係由上訴人持之以清償債務之用，否則被上訴人如
    何持之以提示？此亦為實務上最常見之「新債清償」之實例
   （參見鄭玉波債編總論）。執此，上訴人認為係所謂設定權
    利質權云云，與實務作法不符，難令人採信，且若為權利質
    權，依民法第904條規定：「以債權為標的物之質權，其設
    定應以書面為之。如債權有證書，並應交付其證出於債權人
    。」，本件兩造間並無約定設定質權之書面。足見，應無權
    利質權之設定，而係新債清償，始為正確。
  (二)上訴人於起訴狀中已自認有借款之事實，被上訴人不需負舉
    證之責。蓋上訴人起訴狀中第2頁第7行自認：「上訴人華一
    冷凍機械股份有限公司之前負責人郭朝榮先生於84年間，因
    上訴人公司急迫用錢之際，以附表(一)所示之支票向被上訴人
    甲○○先生告貸重利現金，另上訴人同時以如後附表(二)支票
    向被上訴人丙○○先生借貸金額」等語。足證，至少向甲○
    ○、丙○○二人借款如附表(一)、(二)之事實為真。況且，上訴
    人亦於起訴狀第3頁第2行表示：「由上訴人公司將其原經營
    之華一冷凍機械股份有限公司8,000萬元資產中之一半價值
    機器設備人員與半成品及原物料搬到新廠址，另成立麒翔冷
    凍機械有限公司合夥營運兼以抵債」云云，即表示至少承認
    有4,000萬元借款，否則又何需自稱曾以8,000萬元資產中之
    一半抵債？
  (三)上訴人尚未清償借款，亦無法舉證借款清償之事實，且迄今
    未就所搬至被上訴人甲○○之機器價值為舉證，自應認為清
    償之事實未盡舉證之責。蓋就系爭上訴人主張為其所有之機
    器，上訴人先是誣告被上訴人強搬機器（業經鈞院以88年度
    上訴字第257號判決被上訴人無罪確定）。後又改稱兩造間
    有以機器協議，成立麒翔冷凍機械有限公司經營，前後陳述
    不一，已難遽為採信。被上訴人遭上訴人誣指強搬機器，實
    有未甘，遂就上訴人誣告被上訴人妨害自由乙案，於鈞院刑
    事庭對上訴人法定代理人之子郭朝榮提起誣告之自訴，經鈞
    院刑事庭詳加審酌，判決上訴人郭朝榮有期徒刑七個月，判
    決內容事實欄並認定：「二、郭朝榮於前述協議之後，隨即
    於同年3月13日，命公司（華一公司）副總經理楊忠源在台
    南市○○街租用廠房一間，並將公司之成品及貴重零組件搬
    自上開廠房藏匿；至同年3月16日，郭朝榮始命公司員工將
    殘餘機器、半成品搬至佳里麒翔公司，並至麒翔公司上班，
    被告郭朝榮本人則避不見面；嗣因公司員工不見被告郭朝榮
    蹤影，向自訴人甲○○追討被告郭朝榮原積欠彼等之薪資，
    自訴人不願承擔，員工即自行散去。」等語。足證，郭朝榮
    既已秘密要求楊忠源將機器藏在台南市○○街之廠房，縱有
    剩餘之物品，也必是毫無價值之物。否則，郭朝榮何必費事
    租廠房，又命楊忠源在短短二日內將重大價值之物品搬走，
    實至灼然。又上訴人之副總經理楊忠源亦在前揭刑事案件作
    證有關上訴人曾另行租屋將產品約一百多萬美金放置其中，
    上訴人為反駁楊忠源之證詞，亦提出說明書一紙記載：「1.
    3月12日租屋之事是為確保客戶訂貨之成品能順利出貨，而
    免受損失（部分主機約60台左右）……。2.租房屋是為客戶
    已訂貨簽約部分已收訂金，怕延誤其工程存放主機。並無所
    言壓縮機一百多萬美金，須要600坪之地方存放，但租房地
    只有120坪，何況放60台被出貨主機已放滿。本公司為保稅
    工廠，在國稅局公司所申請記錄壓縮機庫存量只有307只。
    」。足證，上訴人確實有租廠房將機器設備搬離之行為，則
    搬離之機器價值多少？留下又有多少？檢視刑事卷中，並無
    上訴人資產價值之確實證據，本件上訴人既主張被上訴人所
    搬之機器價值4,000萬元，卻連被上訴人所搬運之機器明細
    價值不能逐一證明其價格，上訴人未負舉證之責，已至顯然
    。
  (四)又上訴人提出鈞院87年度上易字第1298號立捷機電事業股份
    有限公司（以下簡稱立捷公司）負責人陳昭明告訴上訴人詐
    欺案件之判決理由欄其中一段記載：「被告郭朝榮不得已於
    86年3月13日偕同甲○○北上，與另一重利債權人丙○○協
    商解決方法，嗣經協議決定由華一公司提供其8,000萬元資
    產中一半價值之機器、設備、搬移至甲○○處共同生產，華
    一公司另提供技術、經驗無形資產，價值6,000萬元，合計
    一億元，週轉金由甲○○負責，成品部分歸華一公司，以利
    解決民間及協力廠商債務。」為本件請求主要佐證依據，惟
    前揭判決第4頁第9行以下亦載：「被告郭朝榮乃於86年3月1
    4日晚上及15日上午兩度聯絡自訴人立捷公司負責人陳昭明
    ，約其於台南縣白河鎮晤面，通知陳昭明前往華一公司搬回
    立捷公司已交貨品，免遭甲○○等人搬走」。足見，縱認兩
    造間曾有協議，亦因為上訴人已通知第三人將機器貨物搬走
    ，故實際上上訴人所留在工廠之機器設備已非原來之狀況，
    且從判決文中可推知，上訴人嗣後根本無意履行，所以才通
    知第三人將物品搬走。從而，物品既非原狀，被上訴人所搬
    走之設備價值若干，上訴人仍需負舉證之責。上訴人空言主
    張已交付予被上訴人4,000萬元之機器設備乙節，實仍須負
    舉證之責。且上訴人於該案（87年度上易字第1298號詐欺案
    件）中曾提出「財產目錄」一份，主張遭被上訴人搬走之機
    器設備有8,486萬元之價值，惟細繹其內容，可發現該財產
    目錄無價格，且編號50為「其他雜項」，根本難以計算財產
    價值，足證，上訴人之估算並無根據。
  (五)上訴人迄今僅空言麒翔公司出售給大瀛公司之機器，均為其
    所有，被上訴人否認之。上訴人根本未就為何成立已2年餘
    之麒翔公司機器為其所有一節負舉證之責，且每部機器之價
    值為何，為何可以抵償如起訴狀7,000餘萬元之債務？上訴
    人空言有清償，所言根本不足採。且就法理上言，上訴人一
    再陳稱，係提供機器作為成立麒翔公司入股之用途，假設若
    果有其事，則上訴人所言已自相齟齬。蓋公司為法人，與自
    然人各自有法律上之人格，上訴人若係提供機器作為入股麒
    翔公司股分之用，則當然不可能再以相同之機器，用以抵償
    積欠被上訴人二人之債務之用，實至灼然。
三、證據：除援用原審及發回前本院前審提出者外，補提：上訴
    人於87年度上易字第1298號詐欺案件中提出之「財產目錄」
    、上訴人86年4月10日召開之債權人會議記錄（均影本）等
    件為證。
    理    由
一、按原告於判決確定前，得撤回訴之全部或一部。但被告已為
    本案之言詞辯論者，應得其同意。又訴之撤回應以書狀為之
    。但於期日，得以言詞向法院或受命法官為之。且此規定為
    第二審程序所準用，此觀諸民事訴訟法第262條第1項、第2
    項、第463條等規定自明。查本件上訴人於本院96年5月29日
    言詞辯論期日，提出書狀並當庭以言詞撤回對原被上訴人丙
    ○○部分之起訴（見本院卷第209–210頁），業經被上訴人
    同意（見本院卷第239頁），其對於原被上訴人丙○○部分
    之起訴，自已發生撤回起訴之效力。是本件本院所審理者，
    僅被上訴人甲○○部分，合先說明。
二、上訴人主張：伊於84年間以附表(一)所示票據，向被上訴人甲
    ○○以重利借貸現金，但被上訴人僅交付300萬元。嗣被上
    訴人於86年間強行搬走伊之機器設備，成立麒翔公司，並於
    88年8月11日將上開機器設備以6,000餘萬元出售與大瀛公司
    ，獲得不當利得，致伊受損害，伊自得以之抵償系爭借款債
    務。又伊持系爭票據向被上訴人借款，屬權利質權性質，債
    務既消滅，依民法第901條準用同法第896條規定，伊得請求
    返還系爭票據等情。求為(一)確認兩造間如附表(一)所示票據債
    權不存在。(二)被上訴人等應將如附表(一)所示票據返還與上訴
    人之判決。（按：上訴人於本院96年3月20日準備程序中已
    表明不再以「清償票款」之法律關係請求，僅就「被搬走機
    器設備抵償債務」為主張）。
三、被上訴人則以：上訴人於起訴狀中已自認有向被上訴人借款
    之事實，被上訴人自不須負舉證之責。再麒翔公司售與大瀛
    公司之機器設備，並非上訴人所有。被上訴人固曾搬走部分
    機器，惟上訴人並未能舉證該等機器之價值，不足以證明系
    爭借款債務已因其以機器抵償而消滅等語，資為抗辯。
四、兩造不爭執事實：
  (一)上訴人公司之前負責人郭朝榮以起訴狀附表(一)所示之票據向
    被上訴人甲○○借款，目前該票據為被上訴人持有中。
  (二)上訴人對於以票據清償票款部分不再主張，僅主張已被搬走
    之機器設備價值抵償其對於被上訴人甲○○所負之債務。
  (三)被上訴人於86年3月16日至上訴人公司將機器設備搬至被上
    訴人為負責人之台南縣佳里鎮麒翔公司。
  (四)被上訴人為負責人之麒翔公司於88年8月11日與大瀛公司簽
    立協議書，移轉該公司之資產予大瀛公司。
五、兩造爭執之事實：
  (一)上訴人向被上訴人借款之金額若干？
  (二)搬至被上訴人為負責人之麒翔公司之上訴人機器設備物品價
    值若干？
  (三)上訴人同意被上訴人搬走上訴人公司之機器設備係為「抵償
    債務」或是「合夥營運」？
  (四)麒翔公司出售與大瀛公司機器設備中，除原上訴人公司所有
    之機器外，是否包括上訴人公司之一切設備、成品、半成品
    ？
  (五)麒翔冷凍機械公司出售大瀛公司之機器及貨品，及價值究為
    新台幣5,000萬元或係6,000萬元？
六、本院判斷：
  (一)按票據債務人不得以自己與發票人或執票人之前手間所存抗
    辯事由對抗執票人，但執票人取得票據出於惡意者，不在此
    限，票據法第13條定有明文。則依該條之反面解釋，票據債
    務人仍得以自己與執票人間之事由對抗執票人；次按確認法
    律關係不存在之訴，如被告主張法律關係存在時，應由被告
    負舉證責任（最高法院19年上字第385號、20年上字第709號
    、28年上字第11號、42年上字第170號判例意旨參照）。再
    按民法第474條規定，稱消費借貸者，謂當事人一方移轉金
    錢或其他代替物之所有權於他方，而約定他方以種類、品質
    、數量相同之物返還之契約。當事人之一方對他方負金錢或
    其他代替物之給付義務而約定以之作為消費借貸之標的者，
    亦成立消費借貸。又消費借貸，為要物契約，須以金錢或其
    他代替物之交付為構成要件，如對於交付之事實有爭執，自
    應由主張已交付之貸與人負舉證責任（最高法院79年度台上
    字第2722號、87年度台上字第1611號判決意旨參照）。本件
    上訴人係持附表(一)所示之票據向被上訴人借貸，為兩造所不
    爭執之事實（見本院卷第175頁，兩造不爭執事實(一)）。因
    上訴人否認有收到被上訴人交付之金錢或其他代替物，依上
    揭說明，自應由主張已交付金錢或其他代替物之被上訴人負
    舉證責任。惟被上訴人則抗辯稱：上訴人於起訴狀中已自認
    有借款之事實，被上訴人自不須負舉證之責等語。然查，上
    訴人於起訴狀中固記載：「緣原告華一冷凍機械股份有限公
    司之前負責人郭朝榮先生於84年間，因原告公司急迫用錢之
    際，以附表(一)所示之支票向被告甲○○先生告貸重利現金…
    …。」等語（見原審卷第3頁）。是就上述「告貸重利現金
    」之字意觀之，實尚不足以證明上訴人已自認有收到被上訴
    人交付之300萬元以上之借款。況上訴人另抗辯稱伊於84年
    間持系爭支票向被上訴人調借款項，係以「票貼」方式向被
    上訴人借貸，而一般民間高利貸均先扣取第一個月之高利再
    付餘額，故其前負責人郭朝榮自被上訴人處取得之款項至多
    僅300萬元，而其餘部分則均屬高利貸的利息等語。是就上
    訴人上開抗辯，與被上訴人未能就超過300萬元借款有交付
    之事實，舉證證明；及參酌上訴人前法定代理人郭朝榮於83
    年間起至85年2月間止受被上訴人重利剝削，因無力清償高
    額利息，於86年7月7日搭機前往台北，為被上訴人知悉，即
    在當日下午三時許在松山機場將郭朝榮強押至某處，逼郭朝
    榮還債，因郭朝榮無法返還，即於翌日強逼郭朝榮立下協議
    書，再押郭朝榮南下準備回新營，嗣得知郭朝榮之妻已報警
    ，始在員林交流道將郭朝榮釋放，郭朝榮於回到新營後乃向
    台南縣警察局報案處理，被上訴人因而觸犯重利罪及妨害自
    由罪，業經本院於88年6月29日以88年度上訴字第257號判處
    重利罪有期徒刑七月、妨害自由罪有期徒刑四月，應執行有
    期徒刑十月確定（見本院卷第219–220頁）等情以觀，上訴
    人抗辯其前法定代理人郭朝榮自被上訴人處借得之款項至多
    僅300萬元，其餘部分均屬高利貸的利息等情，堪認為真實
    。
  (二)再被上訴人曾至上訴人公司搬走部分機器設備至被上訴人甲
    ○○為負責人之麒翔公司廠房之事實，並不爭執（見原審卷
    第146頁、本院卷第166頁、台南地檢署95年度調偵續字第8
    號案95年12月15日訊問筆錄）。被上訴人既確曾自上訴人公
    司搬走部分機器設備，則被上訴人搬走之機器設備，其價值
    究為若干？該機器設備係為「抵償債務」或是「合夥營運」
    ？據上訴人主張：86年3月13日伊公司原法定代理人曾與被
    上訴人達成協議，由上訴人華一公司提供其8,000萬資產中
    一半價值之機器、設備及人員與半成品、原物料，搬移至甲
    ○○提供之新廠址處共同生產，訴外人丙○○出資400萬元
    ，另成立麒翔公司合夥營運，兼以抵償債務，但被上訴人與
    丙○○應將附表(一)(二)所示票據返還予上訴人，然上訴人將機
    器設備搬至被上訴人位在佳里鎮之新廠房後，被上訴人竟拒
    將上開支票返還上訴人，上訴人不得已即表示終止上開協議
    云云。被上訴人則否認兩造間有協議成立合夥營運情事，陳
    稱：「本造之所以搬走系爭機器，原係抵償債務之用，惟當
    時並不知道系爭機器無什價值，且未搬走成品及半成品。」
    、「因有價值之物品已悉遭楊忠源搬走」各等語（見本院卷
    第176頁）。查被上訴人前於台南地院91年度自字第45號自
    訴上訴人前法定代理人郭朝榮涉嫌刑事誣告案件之自訴狀中
    ，曾記載「郭朝榮因積欠自訴人甲○○、胡成直及案外人丙
    ○○、吳宗池等人鉅額債務，於民國86年3月12日與自訴人
    等達成協議，約定丙○○另行出資新台幣四百萬元，自訴人
    甲○○提供位於台南縣佳里鎮民安里同安寮八十之十七號廠
    房土地，由被告將其原經營之「華一冷凍機械有限公司」機
    器及人員，全部搬到新廠址，另成立「麒翔冷凍機械有限公
    司」營運，兼以抵償被告郭朝榮積欠自訴人甲○○、胡成直
    之債務。」（見原審卷第18頁）等語。足見上訴人主張稱：
    兩造於86年3月13日曾達成協議，由上訴人供其8,000萬資產
    中一半價值之機器、設備及人員與半成品、原物料，搬移至
    被上訴人提供之新廠址處共同生產，由丙○○出資400萬元
    ，另成立麒翔公司合夥營運，兼以抵償債務，但被上訴人與
    丙○○應將附表(一)(二)所示票據返還予上訴人，因上訴人將機
    器設備搬至新廠房後，被上訴人竟拒將上開支票返還上訴人
    ，上訴人不得已即表示終止上開協議等語非虛。茲被上訴人
    既拒將附表(一)所示之支票返還上訴人，兩造之合夥營運，既
    經上訴人終止，況被上訴人在本院亦否認兩造有成立合夥營
    運。職是，則搬至被上訴人新廠房之機器、設備、半成品、
    原物料，自尚屬上訴人所有，而無疑義。從而上訴人主張被
    上訴人持有該被搬走之機器、設備、半成品、原物料等物品
    ，應屬不當得利，伊自得以之抵償債務，自屬有據。
  (三)茲兩造主要爭執者，乃為搬至被上訴人新廠房之上揭機器價
    值究為若干？經本院質之上訴人，上訴人雖提出所拍攝之光
    碟一片為證，但亦一再陳稱無法就該光碟片鑑定價值云云（
    見本院卷第34、53、167頁），僅陳稱「包括機器、成品及
    半成品，折舊後，價值大約新台幣7,000萬元左右。如果沒
    有折舊的話大約8,000萬元」（見本院卷第208頁）。而被上
    訴人則抗辯所搬走之機器設備乃為毫無價值之物等語（見本
    院卷第166、176頁）。茲因事發至今已逾十年之期，且被上
    訴人陳稱該機器設備已不知去向（見本院卷第240頁），致
    無從鑑定該被搬走之機器設備價值若干？按「當事人已證明
    受有損害而不能證明其數額或證明顯有重大困難者，法院應
    審酌一切情況，依所得心證定其數額。」民事訴訟法第222
    條第1項定有明文。查麒翔公司係上訴人於86年3月13日將機
    器設備搬至被上訴人指定之台南縣佳里鎮後之86年4月16日
    所成立。依此推論，則上訴人主張麒翔公司之機器設備，係
    來自於上訴人公司，尚非虛妄。而麒翔公司於88年8月11日
    將機器設備出售與大瀛公司，若有非搬自上訴人者，則在舉
    證責任分配原則下，應由被上訴人負舉證責任。然被上訴人
    並未能就此舉證證明麒翔公司出售與大瀛公司之機器設備，
    有非搬自上訴人公司者（見本院卷第240頁）。在合理推論
    下，應認麒翔公司出售與大瀛公司之機器設備，全部搬自於
    上訴人，上訴人此部分之主張，尚可採信。上訴人另主張麒
    翔公司出售與大瀛公司之機器設備價額為6,000萬元，惟被
    上訴人則辯稱上開價額為5,000萬元（見本院卷第177頁），
    並有協議書附卷可稽（見原審卷第27頁）。查該協議書第五
    條之給付金額雖經塗銷，致無法辨明給付金額，惟該條給付
    方式1.至5.項中所列之金額合計為5,000萬元。因之，被上
    訴人主張麒翔公司出售與大瀛公司之資產價額為5,000萬元
    ，包括機器設備、廠房、成品、半成品等語，應屬為真。但
    此亦與上訴人主張被上訴人於86年成立麒翔公司，於88年8
    月11日將機器設備出售與大瀛公司等語，仍不相矛盾，且參
    酌麒翔公司88年7月31日之資產負債表中其機器設備之價值
    為23,443,000元（見本院卷第59頁）。是縱上訴人連同高利
    貸利息積欠如被上訴人所稱共2,100萬元（見本院卷第142頁
    ），上訴人主張其在86年間遭被上訴人搬走之機器仍足以抵
    償債務，亦可採信。
  (四)雖被上訴人抗辯稱：其搬走之機器設備係全無價值之物，該
    有價值之機器設備已由上訴人前負責人郭朝榮於86年3月13
    日命該公司副總經理楊忠源在台南市○○街租用廠房一間，
    並將公司之成品及貴重零組件搬自上開廠房藏匿；至同年3
    月16日，郭朝榮始命公司員工將殘餘機器、半成品搬至佳里
    麒翔公司，縱有剩餘之物品，也必是毫無價值之物。否則，
    郭朝榮何必費事租廠房，又命楊忠源在短短二日內將重大價
    值之物品搬走等語。查證人楊忠源（即上訴人公司原副總經
    理，嗣為麒翔冷凍公司總經理）雖於本院87年度上易字第12
    98號刑事案件證稱：「（問：甲○○至華一公司搬東西的時
    間？）3月15日下午去搬的，他搬時就我所知，有經過郭朝
    榮的同意，我在華一的職位是副總經理。在三月初郭朝榮有
    至長溪路109號租了一間倉庫，月租四萬元。」（見臺南地
    院86自字第242號刑事卷第108頁反面）、「（問：華一公司
    在長溪街租的倉庫多大？」大約100坪，搬過去的東西一部
    分是主機，一部分是零組件。」（見同上刑案卷第166頁）
    。而被上訴人提出並主張由上訴人為反駁證人楊忠源之證詞
    之書面所載：「…1.3月12日租屋之事是為確保客戶訂貨之
    成品能順利出貨，而免受損失（部份主機約60台左右）如存
    心計劃公司必將工廠之成品機器全部帶走，（不如期交貨須
    再付違約金及已收訂金之賠償，因工廠想繼續經營才如此。
    2.租房屋是為客戶已訂貨簽約部份已收訂金，怕延誤其工程
    存放主機。並無所言壓縮機壹佰多萬美金，（應為十幾萬美
    金有國外LC可查證）（須有3000只左右）須要600坪之地方
    存放，但租屋地只有120坪，何況放60台備出貨主機已放滿
    。本公司為保稅工廠，在國稅局公司所申請記錄壓縮機庫存
    量只有307只…」等語（見原審卷第98頁）。然其僅能證明
    被上訴人搬走上訴人公司之機械設備或材料成品，已非上訴
    人公司原設備之狀況而已，但仍無從證明被上訴人於86年3
    月16日至上訴人公司所搬走之機器設備已為無價值之物。且
    證人楊忠源雖原為上訴人公司之副總經理，但其後已成為麒
    翔公司之總經理，有經濟上之利害關係，所為證言不免偏頗
    ，尚難採信。又被上訴人亦自承所搬走之機器部分經臺南地
    檢署86年度偵字第10609號案件扣押，並辯稱其出售與大瀛
    公司之機材乃被上訴人自行購買取得，非自上訴人公司搬運
    之機材等語（見本院卷第176–177頁）。然查被上訴人於台
    南地檢署95年度調偵續字第8號95年9月20日偵查訊問中主張
    ：「（問：那些不能用的機器後來搬去何處？）後來被檢察
    官查扣，檢察官責付我保管，我後來因為重利罪入監執行，
    等我出獄東西就不見了，我公司也沒有了。」（見外放影印
    之台南地檢署95年度調偵續字第8號卷(一)第37頁）；且被上
    訴人亦在本院96年6月26日言詞辯論中辯稱：「（問：被上
    訴人前經刑案扣案之機器，現在何處？）甲○○出獄後，就
    不知道該機器被搬至何處，甲○○也有對大瀛公司提出告訴
    。」（見本院卷第240頁）。惟被上訴人因重利等罪係於88
    年6月29日經本院88年上訴字第257號判決確定，而麒翔公司
    與大瀛公司之買賣協議（見原審卷第28頁）為88年8月11日
    所訂立，當時麒翔公司之法定代理人為被上訴人甲○○，該
    協議書亦有其簽名及蓋章，且觀諸該協議書之內容，被上訴
    人為法定代理人之麒翔公司已將所有全部動產（放置於台南
    縣佳里鎮民安里同安寮80之17號）及其所有之商標、應收帳
    款等均移轉予大瀛公司，且麒翔公司亦將其所有之廠房及土
    地出租予大瀛公司，而被上訴人因重利罪服刑日期為88年9
    月9日，而於89年3月28日執刑完畢（見外放影印之台南地檢
    署95年度調偵續字第8號卷(二)第4頁前案資料表）。故可知被
    上訴人於上開重利等罪入監服刑前已將麒翔公司所有之全部
    機械設備出賣與大瀛公司，顯與被上訴人主張：「等我出獄
    東西就不見了，我公司也沒有了。」等語相矛盾。再查，經
    台南地檢署86年度偵字第10609號案件扣押而由被上訴人責
    付保管之機器設備中之「堆高機、旋臂鑽床、點焊機、CO2
    焊接機、電離子切割機、天車、鑽床、曬圖機」等機器（見
    本院卷附台南地檢署94年偵字第1427號卷影本中所附甲○○
    於前案責附保管清單影卷第41–42頁），與麒翔公司88年7
    月31日資產負債表中資產明細表所列明之機器相同（見本院
    卷第59、61頁），而被上訴人至今未能提出任何自行購買機
    材之進貨證明。況果為毫無價值之物，被上訴人又何必大費
    周章搬至麒翔公司。是被上訴人此部分之抗辯，亦無可採。
  (四)基上，被上訴人主張上訴人積欠其債務2,100萬元（見本院
    卷第142頁）。惟因被上訴人不能就交付超過上訴人已自認
    之300萬元以上之借款，負舉證責任。退而言之，縱認上訴
    人連同高利貸利息積欠被上訴人2,100萬元。惟依上所述，
    被上訴人於86年3月16日為抵償債務而搬走上訴人之部分機
    器設備，其價值至少已高達23,443,000元之數，已足抵償，
    況上訴人承認僅300萬元之債務而已。是上訴人主張因被上
    訴人搬走上訴人機械等動產已使上訴人發生損害，上訴人自
    得依不當得利之法律關係請求抵償所欠債務，自屬有據。上
    訴人所積欠被上訴人之2,100萬元債務，既已全部被抵償而
    消滅，則上訴人本於民法第308條第1項規定，請求債權人返
    還債權憑據，即本案系爭支票，為有理由，應予准許。
七、綜上所述，上訴人主張，應可採信，被上訴人抗辯，為無可
    取。從而，上訴人本於民法第308條第1項規定，請求債權人
    返還債權憑據，即本案系爭票據，自屬有據，應予准許。原
    審未詳加勾稽，徒以上訴人不能證明究竟何紙票據實際尚未
    取得借款及遭被上訴人所搬之機材之價值，而為上訴人敗訴
    之判決，尚有未洽。上訴意旨指摘原判決不當，求予廢棄改
    判，為有理由，爰由本院將原判決予以廢棄，改判如主文第
    二項所示。
八、兩造其餘之攻擊或防禦方法及未經援用之證據，經本院斟酌
    後，認為均不足以影響本件判決之結果，自無逐一詳予論駁
    之必要，併此敘明。
九、據上論結，本件上訴為有理由，依民事訴訟法第450條、第7
    8條，判決如主文。
中　　華　　民　　國　　96　　年　　7　　月　　10　　日
                  民事第四庭    審判長法　官　王惠一
                                      法　官　林永茂
                                      法　官　王浦傑
上為正本係照原本作成。
如對本判決上訴，須於判決送達後20日內向本院提出上訴狀，未
表明上訴理由者，應於上訴後20日內，向本院提出理由書（須附
繕本）。依法應委任律師為訴訟代理人，始得上訴。
中　　華　　民　　國　　96　　年　　7　　月　　10　　日
                                      書記官  謝淑玉
【附記】
民事訴訟法第466條之1：
(1)對於第二審判決上訴，上訴人應委任律師為訴訟代理人。但上
  訴人或其法定代理人具有律師資格者，不在此限。
(2)上訴人之配偶、三親等內之血親、二親等內之姻親，或上訴人
  為法人、中央或地方機關時，其所屬專任人員具有律師資格並
  經法院認為適當者，亦得為第三審訴訟代理人。
民事訴訟法第466條之2：
  上訴人無資力委任訴訟代理人者，得依訴訟救助之規定，聲請第
  三審法院為之選任律師為其訴訟代理人。
